ACORDAO-COMPLETO-2436457

ACÓRDÃO 12280/2020 ATA 39/2020 - SEGUNDA CÂMARA

VISTOS, relatados e discutidos estes autos de superveniente alteração judicial sobre a aposentadoria deferida pela administração do Tribunal Regional do Trabalho da 13ª Região em favor de Edvaldo Ângelo da Costa;
ACORDAM os Ministros do Tribunal de Contas da União, reunidos em Sessão da 2ª Câmara, nos termos do art. 71, III e IX, da Constituição de 1988, dos arts. 1º, V, 39, II, e 45 da Lei nº 8.443, de 1992, e dos arts. 260, § 1º, e 262, § 2º, do RITCU, ante as razões expostas pelo Relator, em:
9.1. determinar que, no prazo de 15 (quinze) dias contados da ciência desta deliberação, a administração do Tribunal Regional do Trabalho da 13ª Região adote as seguinte medidas:
9.1.1. promova a necessária inclusão do ato de alteração da aposentadoria em favor de Edvaldo Ângelo da Costa no Sisac ou e-Pessoal em face da superveniente decisão judicial transitada em julgado no âmbito do Tribunal Superior do Trabalho, a partir da remessa necessária e do RO n.º 11300-25.2010.5.13.0000, diante da cassação da ordem e da denegação do mandado de segurança destinado a garantir a integralidade dos proventos em prol do referido interessado e diante, assim, da subsequente exclusão da indevida averbação do tempo de serviço como aluno-aprendiz em 5 anos, 11 meses e 9 dias;
9.1.2. encaminhe a este Tribunal, por meio do Sisac ou e-Pessoal, o ato de alteração da aludida aposentadoria em sintonia com o item 9.1.1 deste Acórdão, já com a subsequente manifestação do controle interno, dentro do prazo máximo de 60 (sessenta) dias contados da ciência desta deliberação, para ser devidamente submetido à apreciação pelo TCU, nos termos do art. 260, caput, do Regimento Interno do TCU;
9.2. enviar a cópia do presente Acórdão, com o Relatório e o Voto, à administração do Tribunal Regional do Trabalho da 13ª Região, para ciência e efetivo cumprimento ao item 9.1 deste Acórdão, informando que, diante da correspondente natureza eminentemente processual, a eventual interposição de recurso pelo interessado não terá força para resultar na subsequente suspensão ou interrupção do efetivo cumprimento aos itens 9.1.1 e 9.1.2 deste Acórdão; e
9.3. arquivar o presente processo, sem prejuízo de promover o monitoramento da determinação proferida pelo item 9.1 deste Acórdão, representando ao TCU, se necessário.

Aposentadoria deferida pela administração do Tribunal Regional do Trabalho da 13ª Região em favor de Edvaldo Ângelo da Costa.

Segunda Câmara

Tribunal Regional do Trabalho da 13ª Região.

3. Interessado: Edvaldo Ângelo da Costa (CPF XXX.642.344-XX).

13.1. Ministros presentes: Ana Arraes (Presidente), Aroldo Cedraz e Raimundo Carreiro.
13.2. Ministro-Substituto convocado: André Luís de Carvalho (Relator).
13.3. Ministro-Substituto presente: Marcos Bemquerer Costa.

EDVALDO ANGELO DA COSTA

ANDRÉ DE CARVALHO

Trata-se de superveniente alteração judicial sobre a aposentadoria deferida pela administração do Tribunal Regional do Trabalho da 13ª Região em favor de Edvaldo Ângelo da Costa.
2.	Após a análise final do feito, o Auditor Federal Felipe Paulino Tavares lançou o seu parecer conclusivo à Peça 26, com a anuência, por delegação de competência, do diretor da Sefip (Peça 27) , nos seguintes termos:
" (...) EXAME PRELIMINAR
Encaminhamento anteriores
3. À peça 3, consta instrução automatizada propondo a apreciação pela legalidade do ato objeto destes autos. O membro do parquet anuiu com proposta da Unidade Técnica e esta Corte apreciou o ato pela legalidade, conforme Acórdão 4208/2012-TCU-Segunda Câmara, relator Ministro-Substituto André Luís de Carvalho, data de apreciação em 19/6/2012 (peça 5) .
4. À peça 8, consta comunicação de 11/3/2016 da entidade gestora propondo a possível revisão de ofício do ato, em vista de que a decisão liminar que embasava a averbação de tempo de contribuição como 'aluno aprendiz' não foi acolhida no mérito (peça 8, pg. 28) . Desta feita, excluído o referido período de averbação, o interessado não reuniria o tempo de contribuição mínimo necessário para se inativar pelo fundamento legal registrado no ato.
5. A comunicação supracitada foi cadastrada nesta Corte como recurso e submetida a exame por parte da Secretária de Recursos. Em análise da situação, a partir do posicionamento da Secretária de Recursos, o Ministro-relator assim se posicionou:
'Conheço do expediente apresentado à Peça nº 8 pelo TRT-13ª Região como mera petição, com fundamento no parágrafo único do art. 48 da Resolução-TCU nº 259/2014, determinando o encaminhamento dos autos à Sefip para que proceda à análise da Peça nº 8. 
À Sefip, para as providências cabíveis.'
6. Desta feita, com o fito de cumprir o determinado, à peça 14 foi elaborada nova instrução propondo o arquivamento dos autos, o que contou com anuência da UT e do MP/TCU (peças 15 e 17, respectivamente) .
7. Em despacho à peça 18, o Ministro-relator discordou da proposta encaminhada e determinou a oitiva da parte a fim de que esclarecesse a questão relativa ao tempo de contribuição apurado.
8. Em cumprimento ao determinando, à peça 19 consta o Ofício de citação da parte. À peça 23, consta o edital de citação da parte. Não consta acostado nos autos a defesa.
9. Desta feita, os autos estão aptos a ser instruídos no mérito.
EXAME TÉCNICO 
10. Em análise do ato objeto destes autos, verifica-se que o interessado foi inativado em 26/08/2010, com proventos integrais, computados mais de 36 anos de tempo de atividade (considerando o tempo 'aluno-aprendiz' averbado) . O fundamento legal da aposentadoria foi aquele descrito no artigo 6º da EC 41/2003.
11. Conforme noticia a entidade gestora, o interessado averbou tempo na qualidade de 'aluno-aprendiz' embasado em decisão liminar, a qual, todavia, não foi confirmada no mérito. Cabe esclarecer que a averbação em tela é permitida por parte desta Corte, desde que verificados os parâmetros balizados por meio do Acórdão 2024/2005-TCU-Plenário, relator Ministro Lincoln Magalhães da Rocha.
12. À peça 8, pg. 28, consta menção que a Assessoria Jurídica da entidade gestora propôs o indeferimento da averbação em tela, por estar em dissonância com o supracitada Acórdão desta Corte.
13. Desta feita, foi realizado oitiva da parte e não estão registradas nos autos a defesa.
14. Assim, não restou comprovado o atendimento dos requisitos previstos no Enunciado 96 da Súmula da Jurisprudência do TCU e no Acórdão 2024/2005-TCU-Plenário. Desse modo, o período apontado como de aluno-aprendiz não pode ser considerado no cômputo do tempo de serviço para a aposentadoria.
15. Excluído o referido período, constata-se que o interessado não logra os requisitos para inativar pelo fundamento legal apontado no ato, ante o fato de não computar, pelo menos, 35 anos de tempo de contribuição.
16. Cabe destacar, conforme exposto pelo Ministro-relator em seu Despacho à peça 18, que o prazo quinquenal para revisão de Ofício de ato já apreciado no mérito é tomado como limite para abertura do processo revisional e não para apreciação conclusiva deste. 
17. Para o caso em tela, como esta Corte foi noticiada da situação acima analisada em 11/3/2016, por meio de documento acostado à peça 18, não ocorreu o decurso do prazo quinquenal para se proceder à revisão de Ofício do Acórdão 4208/2018-TCU-Segunda Câmara, apreciado em 19/6/2012.
CONCLUSÃO
18. Desta forma, caberá proposta de promover a revisão de ofício do Acórdão 4208/2012-TCU-Segunda Câmara, relator Ministro-substituto André de Carvalho; e, em continência, propor a apreciação do ato em análise pela ilegalidade.
19. Cabe destacar que o interessado computa tempo de contribuição para lograr a aposentadoria proporcional, com proventos calculados a partir do cálculo da média das remunerações. Não há possibilidade do retornar à atividade, ante já ter ultrapassado a idade de 75 anos.
PROPOSTA DE ENCAMINHAMENTO
20. Ante o exposto, propõe-se:
a) promover a revisão de ofício do Acórdão 4208/2012-TCU-Segunda Câmara, relator Ministro-substituto André de Carvalho, para considerar ilegal e recusar registro ao ato abaixo nominado, com base nos arts. 71, inciso III, da Constituição Federal, 1º, inciso V, e 39, inciso II, da Lei 8.443/1992 e 260, §§ 1º e 2º, do Regimento Interno do Tribunal de Contas da União (TCU) ;
- EDVALDO ANGELO DA COSTA, CPF XXX.642.344-XX, ato número 20785704-04-2011-000014-1.
b) dispensar a devolução dos valores indevidamente recebidos até a data da ciência do Tribunal Regional do Trabalho da 13ª Região/PB do Acórdão que vier a ser proferido, com base no Enunciado 106 da Súmula da Jurisprudência do TCU;
c) esclarecer ao interessado que, no caso de não provimento de recurso eventualmente interposto junto ao TCU, deverão ser repostos os valores recebidos após a ciência do acórdão;
d) determinar ao Tribunal Regional do Trabalho da 13ª Região/PB, com base no art. 45 da Lei 8.443/1992, que:
d.1) faça cessar os pagamentos decorrentes do ato impugnado, comunicando ao TCU, no prazo de quinze dias, as providências adotadas, nos termos dos art. 262, caput, do Regimento Interno do TCU, 8º, caput, da Resolução - TCU 206/2007;
d.2) cadastre novo ato, livre da irregularidade apontada, submetendo-o ao TCU no prazo de trinta dias, nos termos dos arts. 262, § 2º, do Regimento Interno do TCU e 19, § 3º, da Instrução Normativa - TCU 78/2018; 
d.3) informe ao interessado: 
d.3.1) o teor do Acórdão que vier a ser prolatado, encaminhando ao TCU, no prazo de trinta dias, comprovante da data de ciência pelo respectivo interessado, nos termos do art. 4º, § 3º, da Resolução - TCU 170/2004;
d.3.2) a possibilidade de permanecer em inatividade com proventos calculados a partir da média das remunerações e proporcionais ao tempo de contribuição."
3.	Enfim, por intermédio da Exma. Sra. Procuradora-Geral Cristina Machado da Costa e Silva, o MPTCU manifestou a sua discordância em relação à aludida proposta da Sefip, tendo lançado, para tanto, o seu parecer à Peça 30 nos seguintes termos:
" (...) O ato inicial de aposentadoria voluntária, com proventos integrais, de Edvaldo Ângelo da Costa, no cargo de técnico judiciário - área administrativa - do Tribunal Regional do Trabalho da 13.ª Região/PB - TRT-13, com vigência a partir de 26/08/2010, foi considerado legal pela Corte de Contas, por intermédio do Acórdão n.º 4.208/2012, proferido em Sessão de 19/06/2012 da 2.ª Câmara, de relatoria do nobre Ministro-Substituto André Luís de Carvalho (peça n.º 5) .
2. O órgão de pessoal do TRT da 13.ª Região encaminhou expediente ao Tribunal de Contas, datado de 03/03/2016, por meio do qual solicita providências quanto à possibilidade de revisão de ofício da aposentadoria ora em questão (peça n.º 8) .
3. De acordo com as informações prestadas pelo órgão de origem, o inativo Edvaldo Ângelo da Costa solicitou aposentadoria voluntária com proventos integrais, com fundamento no artigo 6.º da Emenda Constitucional n.º 41/2003, por haver obtido provimento judicial que reconheceu a contagem de tempo prestado pelo ex-servidor na condição de aluno-aprendiz. Entretanto, a decisão judicial final foi desfavorável ao interessado. O Excelentíssimo Senhor Presidente do TRT - 13.ª Região, Desembargador Ubiratan Moreira Delgado, determinou ao órgão de pessoal da Corte Trabalhista que promovesse a revisão ex officio do ato de aposentadoria do ex-servidor, observados os princípios do contraditório, da ampla defesa e do devido processo legal (fl. 56 da peça n.º 8) .
4. Ao apreciar o expediente enviado pelo órgão de pessoal, a Secretaria de Recursos - Serur - concluiu que a peça n.º 8 não é recurso, mas mera petição com o objetivo de sugerir a revisão de ofício do Acórdão n.º 4.208/2012 - 2.ª Câmara. Por isso, propôs o envio dos autos ao Relator original do feito, Ministro-Substituto André Luís de Carvalho, a fim de que o processo fosse encaminhado à Sefip para instrução (peças n.ºs 9 a 11) . A proposição firmada pela Serur foi acolhida pelo Relator e o processo foi tramitado para a Sefip, por intermédio do despacho exarado à peça n.º 12.
5. Ao instruir o feito, a Sefip sustentou que se trata de pedido de revisão de ofício do julgado que considerou legal a aposentadoria de Edvaldo Ângelo da Costa, com fundamento no artigo 260, § 2.º, do Regimento Interno da Corte de Contas, segundo o qual:
'§ 2.º O acórdão que considerar legal o ato e determinar o seu registro não faz coisa julgada administrativa e poderá ser revisto de ofício pelo Tribunal, com a oitiva do Ministério Público e do beneficiário do ato, dentro do prazo de cinco anos da apreciação, se verificado que o ato viola a ordem jurídica, ou a qualquer tempo, no caso de comprovada má-fé'.
6. A unidade técnica consignou que a revisão de ofício do Acórdão n.º 4.208/2012 - 2.ª Câmara - estaria inviabilizada, uma vez que já passaram mais de cinco anos desde a deliberação, além de não haver sido identificado nenhum ato de má-fé por parte do inativo. Por isso, propôs o arquivamento do feito (peças n.ºs 14 e 15) . O Relator encaminhou os autos para o parecer do Ministério Público de Contas, o qual se colocou de acordo com a proposição firmada pela unidade técnica (peças n.ºs 16 e 17) .
7. Por intermédio do despacho de peça n.º 18, o Relator suscita que o prazo de cinco anos, previsto no artigo 260, § 2.º, do Regimento Interno, deveria ser considerado para fins de início da ação de revisão de ofício, e não como prazo decadencial para a conclusão da reforma do julgado. No entender do nobre Relator, o artigo 54 da Lei n.º 9.784/1999 estipula o prazo de cinco anos para a administração iniciar eventual ação tendente a rever seu ato e esse deveria ser o critério a ser adotado pela Corte de Contas, sob pena de haver a redução do prazo para eventual revisão de ofício pelo Tribunal.
8. O Relator determinou novo retorno dos autos à Sefip para promover a oitiva do inativo Edvaldo Ângelo da Costa a respeito da irregularidade verificada posteriormente no tempo de contribuição do interessado (peça n.º 18) .
9. A unidade técnica providenciou a notificação do inativo, por meio de ofício e por edital, não tendo o interessado comparecido aos autos até o momento (peças n.ºs 19/23) .
10. Por meio dos pareceres uniformes constantes de peças n.ºs 26 e 27, a Sefip propõe a revisão de ofício do Acórdão n.º 4.208/2012 - 2.ª Câmara, a fim de considerar ilegal o ato de aposentadoria de peça n.º 2, com determinação ao órgão de origem para emissão de novo ato concessório em favor do inativo Edvaldo Ângelo da Costa, com o expurgo do tempo originalmente computado a título de aluno aprendiz, e o recálculo do benefício pela média das remunerações, na forma da Lei n.º 10.887/2004.
11. Inicialmente, cumpre-nos observar que o incidente processual de revisão de ofício de ato sujeito a registro demandaria o sorteio de novo Relator para o feito. Esse procedimento advém de questão de ordem suscitada pelo Ministro aposentado Adylson Motta e aprovada em Sessão Plenária de 16/08/2006, a seguir transcrita:
'Questão de Ordem para definir procedimento para revisão, de ofício, de deliberações do Tribunal que violem a ordem jurídica, desde que dentro do prazo de cinco anos ou, em caso de comprovada má fé, a qualquer tempo, decidida como segue: 'Verificada a necessidade de revisão de ofício de que trata o art. 260, § 2º, do Regimento Interno-TCU, ante a constatação de existência de violação à ordem jurídica ou, ainda, de ocorrência de má-fé, identificadas em ato apreciado pelo Tribunal, a Secretaria de Fiscalização de Pessoal (Sefip) deverá enviar o respectivo processo à Secretaria-Geral das Sessões (SGS) , para inclusão em sorteio de Relator, entre os Ministros integrantes do Plenário, excluindo-se aquele que tiver proferido o voto condutor da deliberação a ser revista''.
12. Portanto, preliminarmente, sugerimos o envio dos autos à Secretaria-Geral das Sessões para sorteio de novo Relator, uma vez que a Sefip propõe a revisão de ofício do Acórdão n.º 4.208/2012 - 2.ª Câmara, nos termos da Questão de Ordem aprovada pelo Pleno do Tribunal de Contas em Sessão de 16/08/2006.
13. Quanto ao mérito, ao apreciarmos mais detidamente a situação ora em análise e com as devidas vênias por discordarmos do encaminhamento proposto pela Sefip às peças n.ºs 26 e 27, compreendemos que o caso concreto não é hipótese da revisão de ofício prevista no artigo 260, § 2.º, do Regimento Interno, pelas razões que passamos a demonstrar.
14. O ex-servidor Edvaldo Ângelo da Costa obteve decisão liminar pela qual teve o direito a considerar tempo prestado ao Colégio Agrícola Vidal de Negreiros, na condição de aluno-aprendiz, no período compreendido entre 15/02/1954 e 02/12/1960, para fins de obtenção de abono de permanência (fl. 9 da peça n.º 8) .
15. Mesmo ciente da precariedade da decisão judicial que o amparava, o interessado, de forma voluntária, pediu aposentadoria ao TRT - 13.ª Região, o qual considerou o referido tempo de aluno aprendiz para fins de inativação, uma vez que a contagem estava amparada por medida judicial. O Tribunal de Contas da União, por sua vez, promoveu o registro do ato, o qual não encerrava nenhuma irregularidade à época da apreciação, visto que ainda estava vigente a medida judicial que garantia o cômputo de tempo de aluno aprendiz ao ex-servidor.
16. Ocorre que, posteriormente à concessão da aposentadoria ao inativo, o Tribunal Superior do Trabalho - TST, ao julgar em última instância o mandado de segurança impetrado pelo interessado contra o TRT - 13.ª Região, deu provimento ao recurso da União e denegou o referido writ. Transcrevemos a ementa da deliberação proferida nos autos da Remessa Necessária e Recurso Ordinário em Mandado de Segurança n.º 11300-25.2010.5.13.0000 (peça n.º 28) :
'REMESSA NECESSÁRIA E RECURSO ORDINÁRIO EM MANDADO DE SEGURANÇA. AVERBAÇÃO DE TEMPO DE SERVIÇO PÚBLICO PARA EFEITO DE APOSENTADORIA. PERÍODO DE ALUNO-APRENDIZ EM ESCOLA AGRÍCOLA MANTIDA PELA UNIÃO. CERTIDÃO DE TEMPO DE SERVIÇO QUE NÃO ATENDE A DETERMINAÇÕES DO TCU. INEXISTÊNCIA DE DIREITO LÍQUIDO E CERTO. 
1. O Tribunal Regional concedeu a segurança e determinou averbação como tempo de serviço público, para fim de aposentadoria, do período em que o Impetrante foi aluno-aprendiz do Colégio Agrícola Vidal de Negreiros, entre 15/02/1954 e 02/12/1960.
2. Entendeu a Corte Regional que a certidão trazida pelo Impetrante, expedida pelo Colégio Agrícola Vidal de Negreiros, atende ao disposto na Súmula 96 do Tribunal de Contas da União. Com base na referida certidão, reconheceu o direito líquido e certo sustentado no mandado de segurança. 
3. O TCU, examinando certidões de idêntico teor da juntada pelo Impetrante, inclusive emitidas pelo mesmo colégio, concluiu pela ilegalidade da contagem do tempo de serviço prestado por aluno-aprendiz, ante a generalidade das informações certificadas. A certidão apresentada não cumpre os requisitos exigidos pelo Tribunal de Contas da União.
4. Inviável, assim, reconhecer direito líquido e certo, a ser amparado por mandado de segurança, porque o documento em que se fundamenta a pretensão foi expedido sem atendimento das exigências do órgão constitucional de fiscalização e controle da Administração Pública.
5. Recurso ordinário e remessa necessária, analisadas em conjunto, a que se dá provimento para cassar a ordem deferida pela Corte Regional e negar o mandado de segurança'.
17. Com base na decisão transitada em julgado, o Excelentíssimo Senhor Presidente do TRT - 13.ª Região - deu parcial cumprimento à coisa julgada, indeferindo a certidão de tempo de aluno aprendiz, apresentada pelo ex-servidor Edvaldo Ângelo da Costa, e, por haver dúvidas sobre como proceder para rever a aposentadoria anteriormente concedida, devido à disposição constante da Súmula TCU n.º 199, determinou o envio de comunicação à Corte de Contas, para a possível revisão de ofício do ato concessório inicial (fl. 73 da peça n.º 8) .
18. Em nossa compreensão, o Acórdão n.º 4.208/2012 - 2.ª Câmara - não necessita de nenhum reparo. O ato inicial de aposentadoria do ex-servidor Edvaldo Ângelo da Costa foi apreciado pela legalidade, apesar do cômputo de tempo de aluno-aprendiz deferido judicialmente, mas sem trânsito em julgado.
19. Ressaltamos que o formulário de peça n.º 2 não contém nenhuma menção a respeito da discussão judicial sobre o tempo de contribuição do inativo. Tal fato indica que o órgão de pessoal e o órgão de controle interno do TRT - 13.ª Região - falharam, ao não alertar a Corte de Contas a respeito da existência de demanda judicial sobre o tempo de aluno-aprendiz, sobre o qual não há nenhum registro no formulário encaminhando à Corte de Contas.
20. A aposentadoria originalmente deferida ao ex-servidor sofreu modificação por força de ato judicial posterior à sua concessão, que gerou, entre outros efeitos, a revisão do fundamento legal da concessão inicial. Trata-se, pois, de ato de alteração de aposentadoria, que está sujeito ao crivo da Corte de Contas, por força da competência disposta no artigo 71, inciso III, da Constituição Federal.
21. A revisão de ofício de deliberação que considerou legal ato sujeito a registro, prevista no artigo 260, § 2.º, do Regimento Interno, é cabível quando o ato de admissão ou de concessão encerra alguma irregularidade em seu bojo que, se fosse do conhecimento da Corte de Contas à época da apreciação, ensejaria a negativa de registro.
22. Nesse caso, é cabível invocar o instituto da decadência, uma vez que se deve dar um prazo razoável à administração para rever, de ofício, o ato em que cabe alguma impugnação. A existência do referido prazo decadencial decorre dos princípios da segurança jurídica e da boa-fé da administração. Caso contrário, o servidor ou beneficiário poderia ficar sujeito a uma possível revisão do seu ato concessório a qualquer tempo, o que geraria instabilidade e insegurança.
23. Sob essa ótica, manifestamos nossas escusas por discordarmos do que defende o nobre Ministro-Substituto André Luís de Carvalho no despacho proferido à peça n.º 18. Diversamente do que defende o Relator, o artigo 260, § 2.º, do Regimento Interno da Corte de Contas é cristalino ao dispor que é de cinco anos, a contar da deliberação, o prazo para eventual revisão de ofício de julgamento de ato sujeito a registro. E tal prazo é realmente decadencial. O referido dispositivo regimental não permite, S.M.J., interpretação de que o prazo de cinco anos é para a reabertura do processo. Ademais, a natureza decadencial do referido prazo já foi inclusive sumulada pelo Tribunal, ao aprovar o Enunciado n.º 278, cujo teor transcrevemos:
'SÚMULA TCU 278: Os atos de aposentadoria, reforma e pensão têm natureza jurídica de atos complexos, razão pela qual os prazos decadenciais a que se referem o § 2º do art. 260 do Regimento Interno e o art. 54 da Lei nº 9.784/99 começam a fluir a partir do momento em que se aperfeiçoam com a decisão do TCU que os considera legais ou ilegais, respectivamente'.
24. O caso concreto que ora tratamos é, como já afirmamos, de natureza totalmente diversa. O ex-servidor acionou o Poder Judiciário, por intermédio de mandado de segurança, para garantir a contagem do tempo de aluno aprendiz que entendia ser válido para sua aposentadoria. Posteriormente, foi beneficiado por uma medida liminar que garantiu o direito a ter o referido tempo computado para fins de abono de permanência. De posse de uma decisão não transitada em julgado, assumiu o risco de pedir aposentadoria voluntária mesmo sem a garantia da coisa julgada.
25. O TRT - 13.ª Região agiu corretamente ao conceder a referida inativação. E o Tribunal de Contas, por sua vez, apreciou o ato pela legalidade, pois tal concessão de aposentadoria estava totalmente regular, uma vez que a averbação de tempo de serviço estava amparada em medida judicial. Ressalte-se, que o inativo assumiu todo o risco pela demanda judicial que acionou contra a União.
26. Defendemos que, quando o ato sujeito a registro, julgado legal pela Corte de Contas, envolve litigância na esfera judicial em que há medida coercitiva à administração para fazer ou não fazer algo, seja por uma liminar ou decisão favorável ao servidor ainda não transitada em julgado, não há que se falar na decadência constante do artigo 260, § 2.º, do Regimento Interno. O prazo de cinco anos busca limitar no tempo o direito da administração de rever um ato, que poderia ter sido exercido e não o foi. Quando a administração é compelida a fazer ou deixar de fazer algo por força de medida judicial, não há um ato de vontade em questão, mas mera obediência a uma ordem emanada do Poder Judiciário. Afinal, enquanto vigente a medida judicial que protege determinado aspecto do ato sujeito a registro, a administração e o Tribunal de Contas ficam impedidos de promover qualquer revisão que tenha por fundamento o objeto em discussão na lide.
27. Assim sendo, o ato sujeito a registro que foi registrado pela Corte de Contas, mas que contém algum componente em discussão no âmbito do Poder Judiciário, sem trânsito em julgado, não estará limitado ao prazo decadencial previsto no artigo 260, § 2.º, do Regimento Interno, quanto a esse ponto controverso. Dessa forma, o servidor ou beneficiário interessado não poderá invocar a decadência, uma vez que, enquanto vigente o ato sujeito a registro emitido na forma de decisão judicial não transitada em julgado, a administração estava vinculada ao comando judicial e, portanto, impedida de promover qualquer revisão na concessão em questão.
28. Veja-se que, no caso concreto, a se invocar a hipótese de revisão de ofício, a Corte de Contas e o órgão de pessoal estariam impedidos de reapreciar a aposentadoria ora em análise, vez que já se passaram mais de cinco anos do registro do ato inicial, que ocorreu em 19/06/2012. Tal hipótese não se sustenta, pois a alteração a ser promovida na concessão em exame é decorrente de decisão judicial, a qual pode transitar em julgado e operar efeitos a qualquer momento, mesmo após cinco anos do registro do ato inicial.
29. Outro aspecto a se discutir é que, no caso concreto ora em análise, o órgão de pessoal ficou limitado a dar efetividade à decisão judicial que foi emitida (peça n.º 8) , ante a disposição contida na Súmula TCU n.º 199, cujo teor transcrevemos:
'SÚMULA TCU 199: Salvo por sua determinação, não podem ser cancelados pela autoridade administrativa concedente, os atos originários ou de alterações, relativos a aposentadoria, reformas e pensões, já registrados pelo Tribunal de Contas, ao apreciar-lhes a legalidade, no uso da sua competência constitucional'.
30. Da leitura da referida Súmula TCU n.º 199, parece-nos que as modificações posteriores operadas sobre atos já registrados pela Corte de Contas, por força de decisão judicial transitada em julgado, deveriam estar excepcionadas da autorização prévia a cargo do Tribunal de Contas. E entendemos assim porque, nessa hipótese, o órgão de pessoal estaria apenas dando cumprimento ao que decidiu o Poder Judiciário.
31. Nesse caso, caberia ao órgão de pessoal promover as eventuais modificações no ato sujeito a registro, inclusive no fundamento legal da concessão, se for o caso, e enviar o formulário de alteração de concessão à Corte de Contas para apreciação, na forma da Instrução Normativa n.º 78/2018, a qual 'Dispõe sobre o envio, o processamento e a tramitação de informações alusivas a atos de admissão de pessoal e de concessão de aposentadoria, reforma e pensão, para fins de registro, no âmbito do Tribunal de Contas da União, nos termos do art. 71, inciso III, da Constituição Federal.'.
32. Tal medida traria maior agilidade também à Corte de Contas, que poderia analisar mais rapidamente a correção do cumprimento do julgado pelo órgão de pessoal, e sem redução de sua competência, ante o princípio da independência das instâncias.
33. Por isso, sugerimos que o Plenário da Corte de Contas fixe os seguintes entendimentos, a teor do que prevê o artigo 16, inciso V, do Regimento Interno do Tribunal, no sentido de que:
33.1. não se trata da revisão de ofício prevista no artigo 260, § 2.º, do Regimento Interno/TCU, a modificação superveniente que atinja ato sujeito a registro considerado legal pela Corte de Contas, quando a alteração ocorrer por força de sentença judicial que, vigente à época do registro do ato, vem a ser modificada posteriormente pelo Poder Judiciário, uma vez que, nesse caso, o cumprimento do provimento judicial pela administração decorrerá de mandamento exarado pela decisão judicial, e não de ato de iniciativa do poder público;
33.2. no caso de provimento judicial superveniente que modifique decisão judicial anterior vigente à época do registro do ato sujeito a registro pela Corte de Contas, o órgão de pessoal deverá tomar as medidas necessárias à adequação do ato de admissão ou concessão ao que ficou fixado pelo Poder Judiciário, após o trânsito em julgado, dispensada a autorização prévia constante do enunciado de Súmula TCU n.º 199, devendo as modificações serem encaminhadas à Corte de Contas pelo sistema e-Pessoal, na forma de ato de alteração de concessão, observado o prazo previsto no artigo 7.º da Instrução Normativa TCU n.º 78/2018.
34. Adicionalmente, caso seja acatada a fixação de entendimento proposta no parágrafo anterior, consideramos pertinente que a Corte de Contas determine a realização de estudo para futura revisão da Súmula TCU n.º 199, de forma a excepcionar os casos amparados por medida judicial.
35. Dando-se executoriedade ao caso ora em análise e se acatada a tese por nós defendida, o TRT - 13.ª Região deverá dar imediato cumprimento à ação judicial transitada em julgado. E a forma de dar concretude a esse julgado será por meio da desaverbação do tempo computado a título de aluno aprendiz pelo ex-servidor Edvaldo Ângelo da Costa, da alteração do fundamento legal e do recálculo da referida concessão, por força de decisão judicial superveniente, enviando o correspondente formulário de alteração da aposentadoria por intermédio do sistema e-Pessoal.
36. Ressaltamos que, no presente caso, não seria cabível franquear a possibilidade de retorno à atividade ao interessado, uma vez que o ex-servidor nasceu em 22/07/1941, contanto atualmente com mais de 75 anos, idade impeditiva para a reversão.
37. Portanto, com as vênias de estilo por divergir do encaminhamento proposto pela Sefip às peças n.ºs 26 e 27, esta representante do Ministério Público propõe que:
37.1. Preliminarmente e por economia processual, que o nobre Relator, Ministro André Luís de Carvalho, reveja o respeitável despacho (p. 18) , de sorte a não tratar como revisão de ato de ofício a questão que ora se aprecia, dando-se prosseguimento ao feito. Alternativamente, caso não acolhida a tese ora suscitada, sejam enviados os presentes autos à Secretaria das Sessões para sorteio de novo Relator, sob pena de nulidade, uma vez que a Sefip propõe a revisão de ofício do Acórdão n.º 4.208/2012 - 2.ª Câmara, nos termos da Questão de Ordem aprovada pelo Pleno do Tribunal de Contas em Sessão de 16/08/2006;
37.2. De qualquer forma, seja considerada improcedente a proposta de revisão de ofício do Acórdão n.º 4.208/2012 - 2.ª Câmara, a qual considerou legal o ato inicial de aposentadoria de Edvaldo Ângelo da Costa (CPF n.º XXX.642.344-XX) ;
37.3. seja determinado ao Tribunal Regional do Trabalho da 13.ª Região que:
37.3.1. notifique o inativo Edvaldo Ângelo da Costa sobre o fiel cumprimento à decisão judicial transitada em julgado, proferida pelo Tribunal Superior do Trabalho nos autos da Remessa Necessária e Recurso Ordinário em Mandado de Segurança n.º 11300-25.2010.5.13.0000, promovendo a desaverbação do tempo de serviço prestado ao Colégio Agrícola Vidal de Negreiros, na condição de aluno-aprendiz, no período compreendido entre 15/02/1954 e 02/12/1960;
37.3.2. providencie a publicação de nova portaria de alteração do fundamento legal da concessão em exame, espelhando o expurgo do tempo não reconhecido por decisão judicial, além de adequar o cálculo do benefício à nova situação definida após o julgamento final do mandado de segurança impetrado pelo ex-servidor;
37.3.3. envie ato de alteração da aposentadoria em questão à apreciação pela Corte de Contas, por intermédio do sistema e-Pessoal, no prazo máximo previsto no artigo 7.º da Instrução Normativa TCU n.º 78/2018
37.4. seja proposto ao Plenário do Tribunal que, com fulcro no artigo 16, inciso V, do Regimento Interno/TCU, firme entendimento aos órgãos de pessoal da administração federal no sentido de que:
37.4.1. não é caso da revisão de ofício prevista no artigo 260, § 2.º, do Regimento Interno/TCU, mas de alteração do ato inicial, a modificação superveniente que atinja ato sujeito a registro considerado legal pela Corte de Contas, quando ocorrer por força de sentença judicial que, vigente à época do registro do ato, tenha sido reformada posteriormente pelo Poder Judiciário, uma vez que, nesse caso, o cumprimento do provimento judicial pela administração decorre de mandamento exarado pela decisão judicial, e não de ato de iniciativa do poder público;
37.4.2. no caso de provimento judicial superveniente que modifique ou reforme decisão judicial anterior vigente à época da apreciação do ato sujeito a registro pela Corte de Contas, o órgão de pessoal deverá adotar as medidas necessárias à adequação do ato de admissão ou concessão ao que foi fixado pelo Poder Judiciário após o trânsito em julgado, afastada a aplicação do enunciado de Súmula TCU n.º 199, devendo ser providenciado o envio de ato de alteração da concessão, por meio do sistema e-Pessoal, observado o prazo previsto no artigo 7.º da Instrução Normativa TCU n.º 78/2018, para apreciação pelo Tribunal;
37.5. caso prospere a fixação de entendimento proposta no item 37.4 supra, seja realizado estudo para eventual modificação da redação da Súmula TCU n.º 199, de forma a excepcionar de sua aplicação os casos determinados por decisão judicial."
É o Relatório.

não há.

Procuradora-Geral Cristina Machado da Costa e Silva.

APOSENTADORIA. LEGALIDADE DO ATO INICIAL PELO ACÓRDÃO 4.208/2012-PLENÁRIO. SUPERVENIENTE DECISÃO JUDICIAL TRANSITADA EM JULGADO NO TRIBUNAL SUPERIOR DO TRABALHO. EXCLUSÃO DO TEMPO PRESTADO COMO ALUNO-APRENDIZ. DETERMINAÇÃO PARA A NECESSÁRIA INCLUSÃO DO CORRESPONDENTE ATO DE ALTERAÇÃO SOBRE A ALUDIDA APOSENTADORIA NO SISAC OU E-PESSOAL COM VISTAS À SUPERVENIENTE APRECIAÇÃO PELO TCU.

APOSENTADORIA (APOS)

Secretaria de Fiscalização de Pessoal (Sefip).

Trata-se de superveniente alteração judicial sobre a aposentadoria deferida pela administração do Tribunal Regional do Trabalho da 13ª Região em favor de Edvaldo Ângelo da Costa.
2.	 Como visto, em 19/6/2012, o aludido Acórdão 4.208 teria sido prolatado pela 2ª Câmara do TCU no sentido da legalidade, com o respectivo registro, para o seguinte ato:
	Peça
	Beneficiário
	Data de Nascimento
	Tipo de Ato e de Aposentadoria
	Vigência
	Enviado ao TCU

	2
	Edvaldo Ângelo da Costa
	22/7/1941
	Inicial por Aposentadoria Voluntária
	26/8/2010
	17/4/2012

3.	Todavia, em 3/3/2016, a administração do TRT-13ª Região enviou o subsequente expediente no sentido de requerer a revisão do aludido Acórdão 4208/2012-TCU-Segunda Câmara em função da superveniente decisão judicial transitada em julgado no âmbito do Tribunal Superior do Trabalho, a partir da remessa necessária e do RO n.º 11300-25.2010.5.13.0000, diante da cassação da ordem e da denegação do mandado de segurança destinado a garantir a integralidade dos proventos em favor de Edvaldo Ângelo da Costa ante a indevida averbação do tempo de serviço como aluno-aprendiz em 5 anos, 11 meses e 9 dias.
4.	Após a análise inicial do feito, a Sefip pugnou pela impossibilidade da revisão de ofício do Acórdão 4208/2012-TCU-Segunda Câmara, ao cogitar o suposto transcurso do prazo quinquenal regimental sem a efetiva revisão do aludido ato inicial pelo TCU, tendo o MPTCU anuído a essa proposta.
5.	Por meio, contudo, do despacho acostado à Peça 18, foi determinada a restituição do processo à Sefip com vistas à prévia oitiva do aludido interessado para, querendo, apresentar as suas justificativas em prol da eventual manutenção da sua aposentadoria em proventos integrais.
6.	De todo modo, após a análise final do feito, a Sefip pugnou pela ilegalidade do aludido ato de aposentadoria, ao passo, todavia, que o MPTCU teria manifestado a sua discordância em relação à essa proposta, ao assinalar, em síntese, que a referida alteração do ato de aposentadoria, com a exclusão do tempo como aluno-aprendiz, decorreria da suscitada decisão judicial transitada em julgado e, assim, não corresponderia à revisão de ofício prevista no art. 260, § 2º, do RITCU.
7.	O TCU pode parcialmente incorporar o parecer do MPTCU a estas razões de decidir, passando, assim, a apenas determinar a adoção das medidas cabíveis no sentido da emissão do superveniente ato de alteração da aludida aposentadoria pela administração do TRT para a subsequente apreciação pelo TCU.
8.	Bem se vê que, a partir da aludida decisão judicial, com o trânsito em julgado, no sentido da retirada da indevida averbação do tempo como aluno-aprendiz, a nova aposentadoria não deveria resultar na suposta revisão do Acórdão 4208/2012-TCU-Segunda Câmara, até porque a averbação do referido tempo como aluno-aprendiz teria decorrido da liminar proferida pelo TRT-13ª Região, não tendo a aludida parcela sido submetida à apreciação pelo TCU.
9.	Por esse prisma, a superveniente modificação da aludida aposentadoria a partir da exclusão desse tempo como aluno-aprendiz deveria ser promovida por intermédio da emissão do consequente ato de alteração da aposentadoria com vistas a, em seguida, ser submetida à apreciação pelo TCU.
10.	Diante, portanto, dos elementos de convicção até aqui obtidos neste processo, o TCU deve determinar que a administração do TRT da 13ª Região promova a inclusão do correspondente ato de alteração da aludida aposentadoria no Sisac ou e-Pessoal, submetendo-o, consequentemente, à apreciação pelo TCU.
Ante o exposto, voto pela prolação do Acórdão ora submetido a este Colegiado.
TCU, Sala das Sessões, em tagDataSessao.
Ministro-Substituto ANDRÉ LUÍS DE CARVALHO 
Relator